臺灣高雄地方法院刑事判決　　　　　　　 96年度易緝字第9號
公　訴　人　台灣高雄地方法院檢察署檢察官
被　　　告　己○○
　　　　　　　　　　（現於台灣高雄看守所羈押中）
上列被告因詐欺案件，經檢察官提起公訴（85年度偵字第12951
號），本院判決如下：
    主  文
己○○連續犯詐欺取財罪，處有期徒刑壹年。
    事  實
一、己○○於民國84年2 月20日起，在高雄市○○○路6 號「比
    克雕塑藝廊」招攬民間互助會，自任會首並邀集如附表所示
    之人為會員，共計16會（壬○○、高傳真各2 會，事後高傳
    真轉1 會給辛○○），會期自84年2 月20日起至85年5 月20
    日止，每會新臺幣（下同）2 萬元，採內標方式標會，標金
    最低金額為2,000 元，每月20日於上開處所開標。詎己○○
    因經濟週轉困難，竟基於意圖為自己不法所有之概括犯意，
    於該互助會存續期間，利用會員未全數到場競標，亦未簽寫
    標單，及會員間欠缺聯繫之機會，連續於附表編號3 、5 、
    7 、8 、9 、10所示之開標時間，向活會會員戊○○、丁○○、甲○○、丙○○、壬○○、子○○、庚○○、辛○○分
    別佯稱係由附表編號3 、5 、7 、8 、9 、10所示之人以附
    表所示之金額得標，致活會會員陷於錯誤而均如數繳付每會
    會款，6 會共計103,500 元（壬○○2 會），嗣於85年2 月
    20日，活會會員戊○○、丁○○、甲○○、丙○○彼此協議
    該次由丁○○得標，己○○見冒標情事將遭發覺，乃向活會
    會員壬○○、子○○、庚○○、辛○○各再收取當月之會款
    16,700元後，旋即遠赴日本逃逸無蹤，先後共計詐取1,015,
    000 元，嗣因丁○○遲未收得標金，各活會會員間相互查證
    ，始悉上情。
二、案經子○○、庚○○、丁○○、辛○○、戊○○、甲○○、
    丙○○、壬○○訴由臺灣高雄地方法院檢察署檢察官偵查起
    訴。
    理  由
一、按被告以外之人於審判外之言詞或書面陳述，除法律有規定
    者外，不得作為證據，刑事訴訟法第159 條固定有明文，惟
    被告以外之人於審判外之陳述，雖不符同法第159 條之1 至
    之4 規定，而經當事人於審判程序同意作為證據，法院審酌
    該言詞陳述或書面陳述作成時之情況，認為適當者，亦得為
    證據。又當事人、代理人或辯護人於法院調查證據時，知有
    第159 條第1 項不得為證據之情形，而未於言詞辯論終結前
    聲明異議者，視為有前項之同意，此亦據同法第159 條之5
    規定甚明。查證人甲○○、子○○、戊○○、丁○○、壬○○於偵查中未經具結所為之陳述，為被告以外之人於審判外
    之言詞，卷附收據4 份、刑事告訴狀、互助會單、台灣中小
    企業銀行電匯申請書、萬泰商業銀行匯款回條、冒標明細各
    1 份，均係被告以外之人於審判外之書面陳述，均屬於傳聞
    證據，惟檢察官及被告於本院準備程序及審判程序均未對於
    上開證據爭執證據能力並同意引為證據，本院審酌上開言詞
    及書面陳述作成時之證據取得過程並無瑕疵，且與待證事實
    具有關連性等情況，認為適當，應認依刑事訴訟法第159 條
    之5 第1 項之規定，得為證據，而有證據能力。
二、上揭事實，業據被告於本院審理中坦承不諱，核與證人即告
    訴人子○○、丁○○、戊○○、甲○○、壬○○於偵查中之
    指述情節大致相符，並有互助會單1 紙在卷可佐，其詐欺之
    金額共計1,015,000 元，亦詳如附表" 註" 計算式所示。是
    被告之任意性自白核與事實相符，應堪採信。本案事證明確
    ，被告上開連續詐欺犯行，堪以認定，應依法論科。
三、論罪科刑：
  (一)新舊法比較：
  1.被告行為後，刑法及刑法施行法業於94年2 月2 日經總統以
    華總一義字第09400014901號令修正公布，並於95年7月1 日
    施行，參酌最高法院95年5 月23日刑事庭第8 次會議決議，
    修正後刑法第2 條第1 項之規定，係規範行為後法律變更所
    生新舊法律比較適用之準據法，於新刑法施行後，應適用修
    正後刑法第2 條第1 項之規定，為「從舊從輕」之比較。另
    於比較時應就罪刑有關之共犯、未遂犯、想像競合犯、牽連
    犯、連續犯、結合犯，以及累犯加重、自首減輕暨其他法定
    加減原因（如身分加減）與加減比例等一切情形，本於統一
    性及整體性原則，綜其全部罪刑之結果而為比較。
  2.本件被告行為後，刑法第56條關於連續犯之規定業經刪除，
    此刪除雖非犯罪構成要件之變更，但顯已影響行為人刑罰之
    法律效果，自屬法律變更。本件被告先後冒用會員名義詐取
    會款之行為，主觀上顯係基於詐欺取財之概括犯意，客觀上
    逐次實施數次行為而具連續性，進而侵害同性質之法益，惟
    因其各次行為依一般社會健全觀念，在時間差距上，可以分
    開，在刑法評價上，各具獨立性，每次行為皆可獨立成罪，
    是依修正前刑法第56條之規定，本得適用連續犯規定而論以
    一罪，並得加重其刑至二分之一，惟因修正後刑法刪除前開
    連續犯規定，以致被告前揭數次構成要件行為須依法分別論
    以數罪而併罰之，依新法第2 條第1 項規定比較新、舊法之
    結果，仍以行為時即修正前刑法第56 條 之規定較有利於被
    告（最高法院95年第8 次刑事庭會議決議亦採同一見解）。
  3.罰金刑部分：被告行為後，刑法第33條第5 款業已修正施行
    ；修正後刑法第33條第5 款規定「罰金：新臺幣1,000 元以
    上，以百元計算之。」，與修正前刑法第33條第5 款規定「
    罰金：1 元以上。」不同。比較新舊法結果，本案關於刑法
    第339 條第1 項法定刑罰金部分以舊法較有利於被告。
  4.綜上述之比較結果，舊法之規定顯較有利於被告，依刑法第
    2 條第1 項前段之規定，自應全部適用最有利於被告之舊法
    處斷。
  (二)本件被告未經他人同意，冒用他人名義標會，致使活會會員
    陷於錯誤而交付會款予被告，核其所為，係犯修正前刑法第
    339 條第1 項之詐欺取財罪。被告以一詐欺行為，同時向活
    會會員戊○○、丁○○、甲○○、丙○○、壬○○、子○○
    、庚○○、辛○○等人詐取會款，同時侵害數人之財產法益
    ，為一行為觸犯數罪名之想像競合犯，應依刑法第55條之規
    定，從一重處斷。其先後多次詐欺取財之犯行，時間緊接，
    方法相同，所犯構成要件相同之罪名，顯係基於概括犯意反
    覆為之，為連續犯，爰依修正前刑法第56條之規定以一罪論
    ，並加重其刑。爰審酌被告為圖己利，竟冒用他人名義參予
    標會，致使活會會員因而陷於錯誤，蒙受財產損失，犯罪動
    機實非良善，且被告詐騙金額高達100 多萬元犯罪所生危害
    重大，迄今仍未與被害人達成和解，賠償其等之損失，惟念
    及被告前未有刑案前科資料，素行良好，有臺灣高等法院被
    告前案紀錄表1 份附卷可稽，且其於潛逃日本後尚曾匯款4
    、5 次以供告訴人等分配受償，此經告訴人壬○○、告訴代
    理人癸○○、王伊忱於本院審理中供述甚明，且被告犯後坦
    承犯行，態度良好，顯有悔悟之意等一切情狀，量處如主文
    所示之刑，以資儆懲。
四、不另為無罪諭知部分：
  (一)公訴意旨另以：被告以上揭冒標之手法另詐得被害人壬○○
    214,400 元（000000-000000 ＝214400）、子○○、庚○○
    、辛○○各107,700 元（000000-000000 ＝107700）、丁○○、戊○○、甲○○、丙○○各107,700元（000000-000000
    ＝107700）活會會款，因認此部分亦涉犯詐欺罪嫌等語。
  (二)按犯罪事實應依證據認定，無證據不得認定犯罪事實；不能
    證明被告犯罪者，應諭知無罪之判決，刑事訴訟法第154 條
    第2 項、第301 條第1 項分別定有明文。本件除附表編號3
    、5 、7 、8 、9 、10所示各該次之互助會係遭被告所冒標
    ，其餘並非被告冒標而係確由各該會員標得乙節，此據被告
    陳明在卷，並為被害人壬○○等8 人所不爭執，則被害人壬○○等8 人於互助會會員依約得標時本有給付標金之義務（
    至於會首倒會後，死會會員與活會會員間如何結算，乃為民
    事上之債務履行問題），於此亦無證據足證被告有於收取該
    等標金後據為己有之事證，則被告於此所詐得之款項自應僅
    限於上開冒標及附表編號13向被害人壬○○、子○○、庚○○、辛○○詐取之會款，而不及於其餘確實經死會會員標得
    之款項，是公訴意旨未經扣除本件互助會實際得標部分之會
    款，遽以被害人壬○○等8 人全部繳納之會款為認定被告詐
    欺之數額，尚有未恰，惟此部分若成立犯罪，與前揭經起訴
    論罪科刑之部分有裁判上一罪之關係，爰不另為無罪之諭知
    。
據上論斷，應依刑事訴訟法第299 條第1 項前段，刑法第2 條第
1 項前段，修正前刑法第339 條第1 項、第55條、第56條，罰金
罰鍰提高標準條例第1 條前段，現行法規所定貨幣單位折算新台
幣條例第2 條之規定，判決如主文。
本案經檢察官乙○○到庭執行職務。
中　　華　　民　　國　　96　　年　　4 　　月　　30　　日
                  刑事第十六庭審判長法  官  黃惠玲
                                    法  官  蔣志宗
                                    法　官  郭宜芳
以上正本證明與原本無異。
如不服本判決，應於判決送達後10日內，向本院提出上訴狀。
中　　華　　民　　國　　96　　年　　4 　　月　　30　　日
                                    書記官  陳素徵
附表：
    ┌──┬───────┬─────┬───────┬────┐
    │編號│會員姓名      │得標日期  │標金（新台幣）│是否冒名│
    ├──┼───────┼─────┼───────┼────┤
    │ 1. │己○○（會首）│84.02.20  │0             │  否    │
    ├──┼───────┼─────┼───────┼────┤
    │ 2. │鄒明進        │84.03.20  │2,300         │  否    │
    ├──┼───────┼─────┼───────┼────┤
    │ 3. │丙○○        │84.04.20  │3,000         │  是    │
    ├──┼───────┼─────┼───────┼────┤
    │ 4. │盧良純        │84.05.20  │2,200         │  否    │
    ├──┼───────┼─────┼───────┼────┤
    │ 5. │甲○○        │84.06.20  │3,000         │  是    │
    ├──┼───────┼─────┼───────┼────┤
    │ 6. │高傳真        │84.07.20  │2,500         │  否    │
    ├──┼───────┼─────┼───────┼────┤
    │ 7. │庚○○        │84.08.20  │2,500         │  是    │
    ├──┼───────┼─────┼───────┼────┤
    │ 8. │子○○        │84.09.20  │2,800         │  是    │
    ├──┼───────┼─────┼───────┼────┤
    │ 9. │戊○○        │84.10.20  │2,700         │  是    │
    ├──┼───────┼─────┼───────┼────┤
    │10. │辛○○        │84.11.20  │2,500         │  是    │
    ├──┼───────┼─────┼───────┼────┤
    │11. │徐鴻銘        │84.12.20  │2,800         │  否    │
    ├──┼───────┼─────┼───────┼────┤
    │12. │伍金蘭        │85.01.20  │3,000         │  否    │
    ├──┼───────┼─────┼───────┼────┤
    │13. │丁○○        │85.02.20  │3,300         │否（本會│
    │    │              │          │              │協議由沈│
    │    │              │          │              │淑惠得標│
    │    │              │          │              │，故未冒│
    │    │              │          │              │名）    │
    ├──┼───────┼─────┼───────┼────┤
    │14. │壬○○（2會） │   X      │X             │        │
    ├──┼───────┼─────┼───────┼────┤
    │15. │楊秋燕        │   X      │X             │        │
    └──┴───────┴─────┴───────┴────┘
  註：
  1.被告向壬○○、子○○、庚○○、辛○○詐得之金額為每人
    每會：（冒標之附表編號3 、5 、7 、8 、9 、10會，及編
    號13會之會款）
    17000+17000+17500+17200+17300+17500+16700 ＝120200
  2.被告向丙○○、甲○○、戊○○、丁○○詐得之金額為每人
    每會：（冒標之附表編號3 、5 、7 、8 、9 、10會）
    17000+17000+17500+17200+17300+17500＝103500
  3.本案被告詐得之金額總計為：
   （120200×2 （壬○○2 會））+ （120200×3）+（103500
   ×4）＝0000000
